【裁判字號】    90,上更(二),67
【裁判日期】    900619
【裁判案由】    返還價金等
【裁判全文】
臺灣高等法院民事判決  九十年度上更(二)字第六七號
      上  訴  人  甲○○
      法定代理人  王貞雄
右當事人間返還價金等事件，上訴人對於中華民國八十六年四月三十日臺灣臺北地方
法院八十六年度訴字第二○六號第一審判決提起上訴，經最高法院第二次發回更審，
本院判決如左：
    主    文
上訴駁回。
第二審及發回前第三審訴訟費用除確定部分外由上訴人負擔。
    事    實
甲、上訴人方面：
壹、聲明：
一、原判決除確定部分外廢棄。
二、右廢棄部分，被上訴人應給付上訴人新台幣（下同）五百四十八萬五千二百六十
    七元及自原審起訴狀繕本送達翌日（即民國八十六年一月十日）起至清償日止，
    按年息百分之五計算之利息。
三、請准供現金或等值之中國農民銀行或彰化商業銀行可轉讓定期存擔為擔保後宣告
    假執行。
貳、陳述：除與原判決及發回前本院判決記載相同者外，補稱略以：
一、雖被上訴人以建築師繪製申請建造執造之平面圖作為契約之附件，惟兩造係以此
    平面圖確定系爭建物之位置，並非以此平面圖來確定主建物面積之多寡，不得以
    契約附有平面圖即遽認兩造對主建物之面積已有約定。
二、系爭「東光大樓」之一樓門廳、陽台、門廳接臨之騎樓等公共設施，合計七二．
    三七平方公尺，上訴人並未使用，應登記為大公，由全体住戶分擔，被上訴人竟
    登記為一樓之小公，由一樓分攤，致上訴人分擔不合理之公共設施，增加負擔高
    額之房屋價款因而減少系爭房屋之價值及減少系爭房屋之通常效用或契約預定之
    效用。
三、以上訴人系爭房屋面積與大樓總樓地板面積比例計算，上訴人應分擔之公共設施
    為一萬分之一八八，而依建物登記簿謄本登載，上訴人公共設施之應有部分則為
    一萬分之二二五六，其應分擔超過一萬分之一八八部分，即一萬分之二０六八，
    折算面積為十四．九七平方公尺，即四．五三坪。致上訴人增加總價款五百四十
    八萬五千二百六十七元（每坪一百二十一萬八百九十八元，四．五三坪），自應
    視為減少系爭房屋之價值及減少系爭房屋之通常效用或契約預定之效用。被上訴
    人應將此部分價款全數退還上訴人。
、證據：援用原審及發回前本院前審提出之證據。
乙、被上訴人方面：
壹、聲明：
一、駁回上訴。
二、如受不利判決，願以現金或等值之台北銀行可轉讓定期存單預供擔保，請准宣告
    免為假執行。
貳、陳述：除與原判決及發回前本院判決記載相同者外，補稱略以：
一、被上訴人係依債之本旨而為給付，並無主建物面積短少，或使上訴人超額分擔公
    共設施之瑕疵可言。
二、系爭編號為Ｂ之一樓店面，其公設比所以超過百分之六十，係因一樓店面四戶要
    分擔騎樓面積共計一○二．五四平方公尺之故，如扣除騎樓部分之公設面積，系
    爭房屋之公設比則不到百分之二十九，並無過高之情形。
、證據：除援用原審及發回前本院前審提出者外，補提屋頂水錶照片及水費單、一
    樓門廳電錶箱之現場照片。
    理    由
一、上訴人主張其於民國八十四年二月十二日與被上訴人訂立房地買賣契約書，向被
    上訴人購買坐落台北市○○段○○段二、二之一、三、五號等地號土地上興建之
    「東光富貴角大廈」（下稱東光大樓）一樓編號Ｂ之店面及其基地應有部分（完
    工後為建號五二五八號，建物門牌台北市○○區○○街四二號，下稱系爭房屋）
    ，約定總面積為一九點八二坪，土地價款一千五百六十萬元、房屋價款八百四十
    萬元，合計總價款為二千四百萬元（即平均每坪單價為一百二十一萬八百九十八
    元）。嗣經查閱登記資料發現，系爭建物登記之室內面積僅七點一一坪，共同使
    用部分高達一二點七五坪。此乃被上訴人違反土地登記規則第七十五條第一款規
    定，將本應由全体區分所有權人分擔之系爭「東光大樓」一樓門廳三九．九二平
    方公尺、陽台一六點五四平方公尺、一樓門廳臨接之騎樓一五點五四平方公尺，
    合計七二點三七平方公尺之公共設施（「大公」），全部歸由一樓住戶分擔（「
    小公」），用以湊足兩造契約約定之坪數，致上訴人負擔顯不合理之公共設施，
    而增加房屋之總價款，自應視為減少系爭房屋之價值及通常效用或契約預定之效
    用，已構成物之瑕疵，上訴人自得援引民法第三百五十九條規定請求減少價金。
    茲以上訴人系爭房屋面積與「東光大樓」總樓地板面積比例計算，上訴人應分擔
    之公共設施為一萬分之一八八，而依建物登記簿之登載，上訴人分擔之公共設施
    應有部分為一萬分之二二五六，其應分擔超過一萬分之一八八部分，即一萬分之
    二０六八，折算面積為十四．九七平方公尺，即四．五三坪，此部分即為不應由
    上訴人負擔卻登記為上訴人負擔之公共設施面積，亦即上訴人多負擔之房屋價款
    為五百四十六萬五千二百六十七元（每坪一百二十一萬八百九十八元，四．五三
    坪），上訴人已於八十五年十月十四日以台北青田郵局第五二０號存證信函行使
    減少價金形成權之意思表示，並於八十五年十二月九日付清全部契約價款二千四
    百萬元，被上訴人自應將此部分之價款全數退還上訴人，爰依不當得利之法律關
    係請求被上訴人給付五百四十八萬五千二百六十七元及自起訴狀繕本送達翌日起
    算之法定遲延利息（上訴人逾上開部分之請求，業經判決敗訴確定）。
    被上訴人則以兩造簽訂之買賣契約書，已載明系爭房屋總面積一九點八二坪，係
    包含主建物、陽台、公共樓梯、電梯間等公共設施。且兩造系爭契約附件五即經
    上訴人蓋章確認之平面圖亦載明系爭房屋主建物之長、寬尺寸，經計算系爭主建
    物面積為二三點六三平方公尺，折合約為七點一四八坪，系爭房屋總面積，扣除
    主建物面積後之十二點六七二坪，即為公共設施面積。被上訴人於八十五年十二
    月九日交付與上訴人之主建物面積七．一一四八坪，僅較契約約定之主建物面積
    短少０．０三坪，交付與上訴人之附屬建物及公共設施面積十二．七五坪，較約
    定之公設面積多０．０七八坪，誤差均不到百分之一，依契約第一條第三款規定
    ，兩造互不退補，被上訴人業依債務本旨履行，並無主建物面積不足，或公共設
    施面積灌水使上訴人超額負擔之瑕疵；又「東光大樓」係被上訴人與地主合建，
    約定地主分得地上一至四層，大樓一樓門廳（含電梯樓梯間）、陽台及一樓之騎
    樓等公共設施，由一樓四戶店面分擔，二樓以上各層電梯樓梯間、陽台及通道等
    公共設施，由二樓以上各層房屋比例分擔，一樓店面所有人不另分擔二樓以上樓
    梯間等公共設施，並無不合契約或不公平之處；另因系爭房屋位於商業區，依法
    應設置騎樓，而騎樓之性質係供一樓區分所有人共同使用，且使用之範圍應包括
    騎樓之全部，非僅限於各該店面所臨接之部分，自應依比例登記為一樓區分所有
    人共有，因一樓店面四戶要分擔騎樓面積共計一０二．五四平方公尺，故其分擔
    之公設比逾百分之六十，如扣除騎樓部分之公設面積，系爭房屋之公設比則不到
    百分之二十九，並無過高情形等語資為抗辯。
    （原審為上訴人敗訴之判決，上訴人提起上訴。）
二、上訴人主張其於民國八十四年二月十二日與被上訴人訂立房地買賣契約書，向被
    上訴人購買系爭房屋及其坐落基地，約定系爭房屋總面積為一九點八二坪，土地
    價款一千五百六十萬元、房屋價款八百四十萬元，合計總價款為二千四百萬元，
    其已於八十五年十二月九日付清全部買賣價金。嗣系爭房屋完工登記之面積：主
    建物部分為二十三．五二平方公尺約七點一一坪、共同使用部分為一二點七五坪
    等情，業據提出房地買賣契約書、建物登記簿謄本等為證，且為被上訴人所不爭
    執，堪認為真正。
三、上訴人主張兩造簽立系爭買賣契約時，被上訴人未告知其主建物面積及公共設施
    面積各若干，被上訴人係以違反土地登記規則第七十五條第一款規定，將系爭「
    東光大樓」之一樓門廳三九．九二平方公尺、陽台一六點五四平方公尺、一樓門
    廳臨接之騎樓一五點五四平方公尺，合計七二點三七平方公尺，本應由全体區分
    所有人分擔之公共設施（「大公」），全部歸由一樓住戶分擔（「小公」），用
    以湊足兩造契約約定之坪數，致上訴人負擔顯不合理之公共設施，自應視為減少
    系爭房屋之價值及通常效用或契約預定之效用，已構成物之瑕疵，上訴人即得援
    引民法第三百五十九條規定請求減少價金等語。被上訴人則否認之，並以上揭情
    詞置辯。經查：
I、
１、兩造買賣契約書第一條：預定買賣房地標的及權利範圍（一）約定「本買賣房地
    坐落：：：壹樓編號Ｂ房屋一戶總面積壹玖點捌貳坪。內含主建物、陽台、花台
    及持分公共使用之屋頂突出物、公共樓梯、電梯間、受電室、配電室、蓄水池等
    公共設施（不含汽車停車位）連同應有持分比例之土地。」。即兩造約定房屋之
    總面積一九點八二坪，係包含主建物與共同使用部分。又契約第十八條：本約附
    件及效力約定「本契約之附件視為本約之一部分，與本約具同等效力，雙方均應
    共同遵守履行，如有任何一部分不履行，視同違約。附件一：．．．附件五：平
    面圖（1/100）：：：」。 經兩造蓋章確認之附件五平面圖標示：系爭編號Ｂ房
    屋面臨錦州街之寬度為三點六七五公尺，平面圖左側邊緣記明：系爭編號Ｂ之房
    屋縱深為一點六九公尺加五點三五公尺，減去零點六一公尺後為六點四三公尺。
    長寬相乘，編號Ｂ之系爭房屋室內即主建物面積為二三點六三平方公尺，折合為
    七點一四八坪。縱令不識平面圖標示之尺寸，惟按系爭房屋為一長方形建物，格
    局方整，依平面圖之比例尺寸１：１００，實際以尺丈量，亦可計算該長方形建
    物之面積。兩造系爭契約約定系房屋總面積一九點八二坪，減去主建物面積七點
    一四八坪，其餘十二點六七二坪，即為公共設施之面積。系爭契約附件平面圖既
    可算得系爭房屋主建物面積為二三．六三平方公尺，折合為七．一四八坪，其餘
    十二．六七二坪即為公共設施，上訴人於平面圖蓋章確認，足證上訴人就其購買
    建物之位置與面積均已特定。
２、證人李世杰（即被上訴人系爭房屋銷售人員）於本院前審證述「：：：兩造簽約
    時，整座大樓結構体已完成，ＲＣ牆也已完成，門牌四十二號及四十號房屋室內
    牆尚未隔間，簽約前上訴人已看過現場，我當場把施工圖（如原審卷第六十二頁
    即契約附件五平面圖）指出房屋之範圍，依一般人之常識即可判斷房屋的範圍，
    騎樓與店面有點落差，店面與門廳後面之陽台落差相當大，我沒有說明室內面積
    有多少，公共設施占多少比例，一切以施工藍圖為準，故將施工藍圖附於契約書
    後面，門廳及門廳後面陽台也沒有特別說明。」（見八十六年上字第八三八號卷
    II第七三頁背面、第七四頁），亦可證上訴人於簽約購買系爭房物前，經被上訴
    人之銷售人員於現場說明其購買之主建物位置及範圍。
３、本件建物登記情形為：(1)建號五二五八號（主建物部分）二三點五二平方公尺所
    有權全部（約合七點一一坪）；(2)建號五二九四號（共同使用部分）一五九平方
    公尺，應有部分一萬分之二二五六（約合一○點八五坪）；(3)建號五三○二號（
    共同使用部分）四八四點二三平方公尺，應有部分一萬分之一三○（約合一點九
    ○坪）。是系爭房屋登記之面積，包括主建物與共同使用部分，共計一九點八六
    坪。即被上訴人交付與上訴人之主建物面積七．一一坪，較契約約定之主建物面
    積短少約０．０三八坪，交付與上訴人公共設施面積十二．七五坪，較約定之公
    設面積多０．０七八坪，誤差均不到百分之一，依兩造契約第一條第三項「第一
    項所稱之正確面積以地政機關登記為準，惟雙方同意本戶房屋經地政機關登記之
    合計面積與本條第一項所定面積誤差在百分之一內者，互不退補；」約定，兩造
    互不退補。被上訴人係依債務本旨履行，並無主建物面積不足，或公共設施面積
    灌水使上訴人超額負擔之瑕疵。是上訴人主張兩造系爭買賣契約未約定其主建物
    面積及公共設施面積各若干，被上訴人將應由全体區分所有人分擔之公共設施（
    「大公」），全部歸由一樓住戶分擔（「小公」），用以湊足兩造契約約定之坪
    數，不當擴大上訴人之公同使用部分，造成總面積不合理地增加而增加房屋之總
    價款，有減少系爭房屋之價值及通常效用或契約預定效用之瑕疵云云即不足採。
II、上訴人主張被上訴人將系爭「東光大樓」之一樓門廳三九．九二平方公尺、陽台
    一六點五四平方公尺、一樓門廳臨接之騎樓一五點五四平方公尺，合計七二點三
    七平方公尺，全部歸由一樓住戶分擔，係違反土地登記規則第七十五條第一款規
    定等語。被上訴人則抗辯「東光大樓」係其與地主合建，系爭建物原分由地主蔡
    朝雄取得，嗣因故變更起造人名義，由其名義出售，其係依合建契約約定分配登
    記共同使用部分。查：
１、土地登記規則第七十五條第一款規定：「同一建物所屬各種共同使用部分，除法
    令另有規定外，應視各區分所有人實際使用情形，分別合併另編建號，單獨登記
    為各相關區分所有人共有。但部分區分所有人不需使用該共同使用部分者，得予
    除外」。
２、本件「東光大樓」係由被上訴人（由經理吳俊欣代表簽約）與地主合建，約定地
    主分得地上一至四層，其餘五層以上及地下一、二層則歸建方分得，並約定地主
    分得之二樓至四樓面積，含樓梯間及室內走道坪數；一樓面積，含樓梯電梯間及
    騎樓坪數在內。陽台花台依工務局核准坪數建造等情，有被上訴人提出之合建房
    屋契約書可按（本院八十六年度上字第八三八號卷I一百三十頁）。另證人李世
    杰（即被上訴人系爭房屋銷售人員）於本院前審證述「：：：系爭房屋係由地主
    蔡朝雄分得，蔡朝雄透過向陽建設公司委託我代為銷售，因為房屋起造人係向陽
    建設公司，委託銷售契約由我和向陽建設公司簽訂，：：：」等情（見八十六年
    上字第八三八號卷II第七三頁背面）。是堪認定系爭建物公共設施之分擔，係被
    上訴人與地主簽訂合建契約時即已約定，並非上訴人所指「被上訴人用以湊足兩
    造契約約定之坪數」。
３、上訴人對其就建號五三０二號號共同使用部分四八四點二三平方公尺，有應有部
    分一萬分之一三○部分不爭執。查建號五三０二號共同使用部分係包括屋頂突出
    物一層、二層、三層之樓梯間、機械房、水箱及地下一層、二層之配電室等，有
    建物測量成果圖可稽（見八十六年度上字第八三八號卷II一０八頁）。而上訴人
    若欲進出該屋頂突出物等公共設施，豈能謂不實際使用二樓以上之樓梯間等設施
    ，惟本件上訴人並不分擔二樓以上之樓梯間等設施（此為上訴人所不爭執）。則
    被上訴人與地主合建時約定上述公共設施分擔方式，即將一樓門廳、電梯樓梯間
    、騎樓以及位於一樓店面後側，供一樓門廳採光通風之陽台等公共設施，由一樓
    店面各戶按其主建物面積比例分擔，一樓店面則不分擔二樓以上各樓層走道、樓
    梯、電梯間與陽台之公共設施，即難認與土地登記規則第七十五條第一款規定相
    違背。況若如上訴人所謂被上訴人應將一樓門廳（包括樓梯間）、陽台、一樓門
    廳臨接之騎樓，合計七二點三七平方公尺「小公」部分，列為「大公」由大樓全
    體區分所有人分擔。則「東光大樓」二樓以上各樓層電梯樓梯間、通道及其附屬
    建物陽台等公共設施亦應由全体區分所有權人分擔，惟上訴人卻置而不論，僅謂
    一樓之門廳等應由全体區分所有權人分擔，其主張自有違公平性，而不足採。
III、上訴人另主張系爭契約未載明公共設施項目、面積或比例違反誠信原則等語。
    查行政院公平交易委員會第二一六次會議決議「自八十五年二月一日起建築投資
    業者，應於房地產買賣契約中，載明各共有人所分配之公共設施之項目、面積或
    比例，否則，即可能違反公平交易法第二十四條規定：：：基於不溯及既往原則
    ，上開導正計劃實施前已簽訂房地產買賣契約，不予適用」（見八十六年上字第
    八三八號卷I第四十頁）。本件房地買賣契約係於八十四年二月十二日簽訂，即
    無涉及違反公平交易法第二十四條規定之問題。又系爭「東光大樓」結構体於上
    訴人簽約前即已完成，上訴人並至現場查看，由銷售人員李世杰當場依施工圖指
    出房屋之範圍等情，已如上述，則上訴人顯可知系爭建物之室內面積為若干。自
    難認本件買賣契約未載明公共設施項目、面積或比例有違誠信原則。
    另查本件上訴人系爭房屋分擔之小公部分即建號五二九四號（共同使用部分）面
    積計一五九平方公尺，而其中一樓騎樓面積為一○二．五四平方公尺，扣除騎樓
    面積後，一樓住戶所分擔之小公面積則為五六．四六平方公尺，與上訴人狀陳二
    樓以上住戶所分擔「小公」面積（二─四樓之小公部分各為四九．八一平方公尺
    、五樓之小公面積為五三．九五平方公尺、六─八樓為六四．二二平方公尺）大
    致相當（見上訴人九十年四月二十三日上訴理由狀，本院卷第五二頁）。而上訴
    人亦承認系爭建物之騎樓，係依台北市騎樓設置標準之規定，應依法設置，且其
    性質係供一樓區分所有人全體共同使用，故不得登記為專有部分。則被上訴人將
    「東光大樓」一樓之騎樓，依一樓店面主建物面積之比例，登記為一樓店面分擔
    之公共設施，亦難認有何不當而有違誠信原則。
四、綜上所述，上訴人主張被上訴人給付之物有物之瑕疵，其得主張減少買賣價金，
    為不足採。被上訴人抗辯，尚屬可信。從而，上訴人依不當得利之法律關係，請
    求被上訴人返還已付價金五百四十八萬五千二百六十七元及遲延利息，為無理由
    ，不應准許，其假執行之聲請亦失所附麗，應併予駁回。原審為上訴人敗訴之判
    決，及駁回其假執行之聲請，並無不合。上訴意旨指摘原判決此部分不當，求予
    廢棄改判，為無理由，應予駁回。
五、本件事證已明，兩造其餘攻擊防禦方法，經核與本判決之結果不生影響，爰不一
    一論述。
六、據上論結，本件上訴為無理由，依民事訴訟法第四百四十九條第一項、第七十八
    條，判決如主文。
中      華      民      國    九十      年      六      月      十九    日
                              臺灣高等法院民事第十一庭
                                  審判長法  官  吳  景  源
                                        法  官  連  正  義
                                        法  官  滕  允  潔
右正本係照原本作成。
如不服本判決，應於收受送達後二十日內向本院提出上訴書狀，其未表明上訴理由者
，應於提出上訴後二十日內向本院補提理由書狀（均須按他造當事人之人數附繕本）
上訴時應提出委任律師或具有律師資格之人之委任狀；委任有律師資格者，另應附具
律師及格證書及釋明委任人與受任人有民事訴訟法第四百六十六條之一第一項但書或
第二項（詳附註）所定關係之釋明文書影本。
中      華      民      國    九十      年      六      月    二十一    日
                                        書記官  邵  淑  津
附註：
民事訴訟法第四百六十六條之一（第一項、第二項）：
對於第二審判決上訴，上訴人應委任律師為訴訟代理人。但上訴人或其法定代理人具
有律師資格者，不在此限。
上訴人之配偶、三親等內之血親、二親等內之姻親，或上訴人為法人、中央或地方機
關時，其所屬專任人員具有律師資格並經法院認為適當者，亦得為第三審訴訟代理人
。


司法院資訊處製作；財團法人民間司法改革基金會備份。
